臺灣高等法院民事判決
110年度上易字第691號
上訴人即附
帶被上訴人
暨反訴被告  萬事通租車有限公司

法定代理人  彭素鳳  
訴訟代理人  張祐齊律師
被上訴人即  
附帶上訴人
暨反訴原告  何品陞  

訴訟代理人  徐秀蘭律師
上列當事人間請求損害賠償等事件，上訴人對於中華民國110年4
月19日臺灣新北地方法院109年度訴字第2711號第一審判決提起
上訴，並為訴之追加，被上訴人為附帶上訴，並於本院提起反訴
，本院於111年2月15日言詞辯論終結，判決如下：
    主      文
原判決關於駁回上訴人後開第二項之訴及其假執行之聲請，暨訴
訟費用之裁判均廢棄。
被上訴人應再給付上訴人新臺幣貳拾貳萬玖仟陸佰捌拾陸元，及
自民國一０九年十月三十一日起至清償日止，按年息百分之五計
算之利息。
上訴人其餘上訴及追加之訴均駁回。
被上訴人之附帶上訴及反訴均駁回。
第一、二審訴訟費用關於上訴及追加之訴部分，由上訴人負擔十
五分之一，餘由被上訴人負擔；關於附帶上訴及反訴訴訟費用，
由被上訴人負擔。
    事實及理由
壹、程序部分：
一、按第二審訴之變更或追加，非經他造同意不得為之，但請求
    之基礎事實同一者，不在此限，民事訴訟法第446條第1項、
    第255條第1項第2款定有明文。本件上訴人萬事通租車有限
    公司（下稱萬事通公司）依民法第231 條、第179條規定，
    起訴請求被上訴人何品陞（下逕稱姓名）給付未付買賣價金
    共計新臺幣（下同）55萬1,000元之損害賠償、代繳之車貸1
    3萬3,600元、牌照稅及燃料稅共5萬113元，扣除車牌號碼00
    0-0000號自小客車（下稱系爭車輛）售價後之餘額45萬713
    元本息。萬事通公司嗣於本院追加依民法第259條第3款與原
    起訴民法第179條規定，擇一請求何品陞返還占有使用系爭
    車輛之利益62萬900元；依民法第179條、第231條第1項，請
    求返還代墊之牌照稅及燃料稅2萬8,218元；依民法第231條
    第1項、第233條第1、3項，請求給付法定遲延利息損失3萬1
    ,659元、系爭車輛價差損失62萬900元，茲僅一部請求45萬7
    13元。經核萬事通公司追加請求之基礎事實仍係本於請求兩
    造契約解除後所生回復原狀、損害賠償之同一紛爭基礎事實
    ，與前揭規定並無不符，應予准許。
二、次按於第二審提起反訴，非經他造同意，不得為之，但就主
    張抵銷之請求尚有餘額部分，有提起反訴之利益者，不在此
    限，民事訴訟法第446條第2項第3款亦有明文。何品陞主張
    其依民法第259條第2款規定，對萬事通公司有22萬9,706元
    之價金返還請求權，與其應給付萬事通公司之5萬9,877元為
    抵銷後，尚有餘額，於第二審提起反訴，請求萬事通公司給
    付16萬9,829元本息，核與前揭規定相符，應予准許。
貳、實體部分：　　
一、萬事通公司主張：
　㈠何品陞前為伊僱佣擔任駕駛，因發生車禍致系爭車輛毀損，
    兩造遂於民國105年12月12日簽立協議書（下稱系爭協議）
    ，約定何品陞以總價90萬4,900元（頭期款12萬元，及每期1
    萬6,700元、共47期之車貸）購買系爭車輛，已給付頭期款7
    萬元，餘5萬元由每月薪資扣抵。詎何品陞支付9期貸款共計
    15萬9,706元後，即未再付款，經伊於109年3月3日以律師函
    催告5日內給付，逾期即解除系爭協議，何品陞同年月9日收
    受及逾期未履行，系爭協議業經解除，何品陞受有自106年1
    月起至109年12月1日返還系爭車輛止，占有使用系爭車輛之
    不當利益292萬元【每日租金2,000元×4（年）×12（月）】
    ，得一部請求62萬900元。又伊因何品陞遲延給付分期車貸
    ，受有法定遲延利息損失3萬1,659元，且系爭車輛於110年3
    月7日僅以28萬4,000元出售，亦受有62萬900元價差之損害
    。另何品陞受有伊代其繳納106至108年之燃料稅1萬8,498元
    、牌照稅9,720元之不當利益。以上扣除何品陞已繳付貸款2
    2萬9,706元，爰依民法第179條、第231條第1項、第233條第
    1、3項、第259條第3款規定，請求何品陞給付45萬713元及
    加計自起訴狀繕本送達翌日起算之法定利息（原審判命何品
    陞給付19萬3,167元本息，兩造分別提起上訴、附帶上訴，
    萬事通公司並為訴之追加；何品陞另為反訴）。對於反訴略
    以：何品陞反訴主張之金額業經萬事通公司於本訴請求予以
    扣除並全數抵銷，無從請求給付等語，資為抗辯。上訴及追
    加聲明：⒈原判決關於駁回萬事通公司後開第二項之訴及其
    假執行之聲請均廢棄。⒉何品陞應再給付萬事通公司25萬7,5
    46元，及自109年10月31日起至清償日止，按5%計算之利息
    。答辯聲明：附帶上訴及反訴均駁回。
二、何品陞則以：萬事通公司僅解除系爭協議之債權契約，伊返
    還系爭車輛前均屬有權占有。又萬事通公司所受損害僅法定
    遲延利息損失3萬1,659元，加計其代繳之燃料稅1萬8,498元
    、牌照稅9,720元，共計5萬9,877元。系爭協議解除後，萬
    事通公司亦應依民法第259條第2款規定，返還伊已付價金22
    萬9,706元，經伊抵銷後，伊不僅無庸給付，尚可請求萬事
    通公司給付抵銷後餘額16萬9,829元等語，資為抗辯。附帶
    上訴聲明：⒈原判決關於命何品陞給付部分廢棄。⒉上開廢棄
    部分，萬事通公司在第一審之訴及假執行之聲請均駁回。反
    訴聲明：萬事通公司應給付何品陞16萬9,829元及自110年10
    月4日民事附帶上訴、反訴暨答辯狀繕本送達翌日起至清償
    日止，按年息5%計算之利息。答辯聲明：上訴及追加之訴均
    駁回。
三、查兩造於105年12月12日簽立系爭協議，約定何品陞以90萬4
    ,900元購買系爭車輛，因何品陞僅給付22萬9,706元，系爭
    協議業經萬事通公司於109年3月15日解除；萬事通公司代繳
    系爭車輛燃料稅1萬8,498元、牌照稅9,720元及受有法定遲
    延利息損失3萬1,659元等情，為兩造所不爭執（見本院卷第
    75頁）。萬事通公司主張因何品陞未依約履行，致伊受有損
    害，且代繳系爭車輛燃料稅、牌照稅，經扣除何品陞給付之
    價金22萬9,706元，自得一部請求45萬713元本息，何品陞則
    以前揭情詞置辯，並提起反訴請求萬事通公司給付經抵銷後
    之餘額16萬9,829元，經本院於111年2月15日與兩造整理、
    協議簡化，並依論述之妥適，調整其內容為（見本院卷第26
    0至261頁）：
　㈠萬事通公司因何品陞遲延給付車貸分期款，受有何損害？
  ㈡萬事通公司得請求占有系爭車輛所受不當得利之金額若干？
　㈢何品陞以已付價金22萬9,706元之返還請求權，抵銷萬事通公
    司之債權後，有無餘額？餘額若干？
四、茲論述如下：
　㈠按債務人遲延者，債權人得請求其賠償因遲延而生之損害，
    民法第231條第1項定有明文。又同法第260條規定解除權之
    行使，不妨礙損害賠償之請求，並非積極的認有新賠償請求
    權發生，不過規定因其他已發生之賠償請求權，不因解除權
    之行使而受妨礙，故當事人之一方因他方遲延給付而解除契
    約，其得依民法第260條規定請求損害賠償者，應係他方遲
    延給付所生之損害，至於契約消滅後所生之損害，則不包括
    在內（最高法院100年度台上字第1633號判決要旨可參）。
    萬事通公司主張系爭車輛於110年3月7日之售價僅28萬4,000
    元，因此受有62萬900元價差損害云云。然系爭協議業於109
    年3月15日經萬事通公司解除，萬事通公司於110年3月7日出
    售系爭車輛之價差，核屬系爭協議消滅後所生，依上開說明
    ，非民法第231條所稱遲延損害。又兩造不爭執萬事通公司
    因何品陞遲延給付車貸分期款受有法定利息損失3萬1,659元
    乙節，則萬事通公司請求被何品陞如數賠償，核屬有據。
  ㈡再按契約一經解除，契約即溯及歸於消滅，與自始未訂立契
    約同。因此契約解除後，當事人在契約存續期間所受領之給
    付，即成為無法律上之原因，自亦構成不當得利，該受損害
    者倘捨解除契約後回復原狀請求權而行使不當得利請求權，
    應非法所不許，此觀民法第179條後段立法理由揭櫫：「其
    先雖有法律上之原因，而其後法律上之原因已不存在（如撤
    銷契約、解除契約之類），亦應返還其利益」自明（最高法
    院100年度台上字第2號判決要旨參照）。經查：
　⒈系爭協議既經萬事通公司合法解除，依上開說明，何品陞在
    系爭協議存續期間占有使用系爭車輛，即無法律上原因，則
    萬事通公司請求何品陞返還106年1月1日起至109年12月1日
    止，相當租金之不當得利，即屬有據。何品陞係因系爭協議
    取得系爭車輛所有權而據以使用收益，系爭協議既經解除，
    依民法第259條第1款即負有返還系爭車輛之回復原狀義務，
    期間之使用收益自構成不當得利，是何品陞抗辯因物權契約
    並未解除，其返還系爭車輛前之使用收益，不構成不當得利
    云云，要無可採。
　⒉系爭車輛廠牌TOYOTA、款式WISH、2016年出廠（見原審卷第1
    77頁），參酌民間同一廠牌、相似型號之車輛，租約1至5年
    之每月租金情形（見本院卷第130頁至第140頁），以何品陞
    占有系爭車輛期間近4年情況，何品陞使用系爭車輛所受利
    益應以每月1萬4,000元為適當。是萬事通公司得請求何品陞
    返還不當得利65萬8,452元【1萬4,000元×（47+1/31）＝65萬
    8,452元，元以下四捨五入】，萬事通公司一部請求何品陞
    給付相當租金之不當得利62萬900元，未逾上開得請求之範
    圍，應屬有據。又萬事通公司依民法第179條請求何品給付6
    2萬900元既有理由，則其另依民法第259條第3款規定，為同
    一請求，自毋庸再予審究，附此敘明。
　㈢再萬事通公司另主張代何品陞繳納106至108年之燃料稅1萬8,
    498元、牌照稅9,720元，得依民法第179條請求何品陞如數
    返還云云。惟系爭協議經萬事通公司解除後，即溯及歸於消
    滅，形同自始未訂立系爭協議，雙方互負回復原狀之義務，
    則萬事通公司繳納106至108年之燃料稅1萬8,498元、牌照稅
    9,720元並未使何品陞受有利益。是萬事通公司請求何品陞
    返還其代繳之上述費用，洵屬無據。
  ㈣末按二人互負債務，而其給付種類相同，並均屆清償期者，
    各得以其債務，與他方之債務，互為抵銷；抵銷，應以意思
    表示，向他方為之，其相互間債之關係，溯及最初得為抵銷
    時，按照抵銷數額而消滅，民法第334條第1項前段、第335
    條第1項分別定有明文。查萬事通公司得請求何品陞給付共6
    5萬2,559元（3萬1,659元＋62萬900元＝65萬2,559元），且兩
    造不爭執系爭協議解除後，何品陞得依民法第259條第2款請
    求萬事通公司給付22萬9,706元，則何品陞據以與萬事通公
    司上開債權互為抵銷後，萬事通公司尚得請求何品陞給付42
    萬2,853元（65萬2,559元-22萬9,706元＝42萬2,853元）。又
    何品陞得請求萬事通公司返還之價金22萬9,706元既經抵銷
    而不存在，則其依民法第259條第2款反訴請求萬事通公司給
    付16萬9,829元，自屬無據。
五、綜上所述，萬事通公司依不當得利之法律關係，請求何品陞給付42萬2,853元及自109年10月31日起至清償日止，按年息5%計算之利息，為有理由，應予准許；逾此部分之請求，為無理由，不應准許。上開應准許部分，原審就其中何品陞應給付22萬9,686元（42萬2,853元－19萬3,167元＝22萬9,686元）本息部分，為萬事通公司敗訴之判決，尚有未洽，上訴意旨指謫原判決此部分不當，求予廢棄改判，為有理由，爰由本院廢棄判如主文第2項所示。至原審就上開不應准許部分及其餘應准許部分（即判命何品陞給付19萬3,167元本息部分），分別為兩造敗訴之判決，並無不合，上訴及附帶上訴意旨指摘原判決此部分不當，求予廢棄改判，均為無理由，應予駁回。另何品陞依民法第259條第2款反訴，求為命萬事通公司給付16萬9,829元本息部分，為無理由，應予駁回。
六、本件事證已臻明確，兩造其餘之攻擊或防禦方法及所用之證
    據，經本院斟酌後，認為均不足以影響本判決之結果，爰不
    逐一論列，附此敘明。
七、據上論結，本件上訴為一部有理由，一部無理由，附帶上訴
    及反訴，均為無理由，依民事訴訟法第450條、第449條第1
    項、第78條、第79條，判決如主文。
中　　華　　民　　國　　111 　年　　3 　　月　　1 　　日
                  民事第七庭    
                      審判長法  官  李昆霖
                            法  官  林翠華
                            法  官  蔡惠琪
正本係照原本作成。
不得上訴。
中　　華　　民　　國　　111 　年　　3 　　月　　1 　　日
　　　　　　　　　　　　　
　　　　　　　　　　　　　  書記官  蕭英傑